【裁判字號】    99,易更(一),8
【裁判日期】    990930
【裁判案由】    詐欺等
【裁判全文】
臺灣臺北地方法院刑事判決           99年度易更(一)字第8號
公  訴  人  臺灣臺北地方法院檢察署檢察官
被      告  乙○○
上列被告因詐欺等案件，經檢察官提起公訴（98年度調偵字第10
37號），本院於中華民國99年4月9日為第一審判決（99年度易字
第354號），檢察官不服提起上訴，經臺灣高等法院於99年6月22
日以99年度上易字第1215號判決撤銷發回本院更為審理，本院判
決如下：
    主  文
乙○○公然侮辱人，處拘役貳拾日，如易科罰金，以新臺幣壹仟
元折算壹日。
被訴詐欺取財部分無罪。
    事  實
一、乙○○與甲○○分係居住在臺北市○○區○○路1 段202巷5
    弄7號公寓之4樓及3樓鄰居。乙○○因進行其4樓住家上方漏
    水維修工程，認部分工程涉及公用水塔周邊，乃向甲○○要
    求共同分擔，因甲○○認有疑義，表明不願分攤該款項，乙
    ○○心生不滿，竟基於妨害他人名譽之犯意，於97年3月3日
    下午3時許，適甲○○之夫在上址公寓3樓住家內，向黃素梅
    、詹玉蘭及吳譚鏡荷等3 人授課時，因乙○○前往索款未果
    ，即在甲○○住家門口樓梯間，朝甲○○以「王八蛋」等語
    大聲辱罵，足以貶抑其人格評價。
二、案經甲○○告訴臺北市政府警察局文山第二分局報告臺灣臺
    北地方法院檢察署檢察官偵查起訴。
    理  由
甲、證據能力方面：
    按被告以外之人於審判外之言詞或書面陳述，除法律有規定
    者外，不得作為證據，刑事訴訟法第159條第1項固有明文。
    惟按被告以外之人於偵查中向檢察官所為之陳述，除顯有不
    可信之情況者外，得為證據。同法第159條之1第2 項亦有明
    定。又偵查中對被告以外之人所為之偵查筆錄，性質上雖屬
    傳聞證據，惟現階段刑事訴訟法規定檢察官代表國家偵查犯
    罪、實施公訴，依法其有訊問被告、證人及鑑定人之權，證
    人、鑑定人則須具結，而實務運作時，檢察官偵查中向被告
    以外之人所取得之陳述，原則上均能遵守法律規定，不致違
    法取供，其可信度極高，是以被告以外之人前於偵查中所為
    之證述，除反對該項供述得具有證據能力之一方，已釋明「
    顯有不可信之情況」之理由，不宜遽指該證人於偵查中之陳
    述不具證據能力。查證人即告訴人甲○○於偵查中之指述，
    及證人詹玉蘭、黃素梅及吳譚鏡荷於偵查中具結所為之證述
    ，對被告乙○○雖均屬被告以外之人於審判外之言詞陳述，
    惟被告並未釋明有何顯有不可信之情況之理由，依上揭規定
    及說明，該等於偵查中之證述均有證據能力。至其餘憑以認
    定本案犯罪事實之非供述證據（詳後述），查無違反法定程
    序取得之情，依同法第158條之4規定反面解釋，亦具證據能
    力，均合先敘明。
乙、實體方面：
壹、有罪部分：
一、訊據被告矢口否認其有於上開時、地公然侮辱告訴人之犯行
    ，辯稱：其並未辱罵告訴人，係其遭告訴人之夫辱罵，證人
    詹玉蘭、黃素梅及吳譚鏡荷所述並不相符，且原為不起訴處
    分之檢察官亦認定其前往告訴人住處催討維修費用，非一般
    人得以共見共聞之場所，而係在無住戶往來之時間，難謂其
    確有公然侮辱之犯意云云。經查：
  (一)被告於於97年3月3日下午3 時許，在告訴人住家門口樓梯間
    ，朝告訴人以「王八蛋」等語大聲辱罵等情，業據證人即告
    訴人於偵查中指訴綦詳（見臺灣臺北地方法院檢察署98年度
    偵續字第327號卷第31至32頁、97年度偵字第14992 號卷第6
    頁），核與證人詹玉蘭、黃素梅於偵查中之證述相符（見同
    上偵續卷第31頁），此情應堪認定。被告雖指摘證人所述並
    不相符云云，惟證人詹玉蘭係證稱：當時告訴人與被告有爭
    執，其有聽到有女生聲音罵不害臊、王八蛋，告訴人出去門
    沒有全關、有個縫等語；證人黃素梅則證稱：當天有聽到有
    人罵不害臊、王八蛋等語；至證人吳譚鏡荷雖證稱：沒有仔
    細聽他們說話內容等語，惟其亦證稱：門不是整個打開，是
    有縫等語。是證人就該門開啟之狀態及有人罵王八蛋等情之
    證述，尚無不合之處，被告之指摘，即乏所據，尚非可採。
  (二)按刑法第309 條公然侮辱罪之所謂「公然」者，乃指不特定
    人或多數人得以共見共聞之狀態；而所謂「多數人」係包括
    特定之多數人在內，至其人數，應視立法意旨及實際情形已
    否達於公然之情形而定（司法院院字第2033號、第2179號解
    釋意旨及大法官釋字第145 號要旨可資參照）。本件依檢察
    事務官至告訴人住所拍攝之照片以觀（見同上偵續卷第93頁
    ），被告與告訴人住所之樓梯間，乃係連接公寓供公用通行
    之樓梯，故除有居住其內之特定住戶通行之外，尚有經住戶
    允許之特定訪客會通行其間，均有可能見聞，且證人詹玉蘭
    、黃素梅當時亦已在告訴人屋內，透過半掩之大門門縫，聽
    聞其事，是被告行為時，核屬特定多數人得以共見共聞之狀
    態，按諸上揭說明，即與刑法第309 條公然侮辱罪所稱之「
    公然」要件相符。被告雖援引原為不起訴處分檢察官之認定
    ，辯稱其並無公然侮辱之犯意云云，惟被告自承當時有看見
    2位學生在（見本院99年9月9日審判筆錄第6頁），則被告既
    得見證人詹玉蘭、黃素梅等人在告訴人屋內，仍口出王八蛋
    等語，洵難認其無公然侮辱之犯意，原為不起訴處分檢察官
    之認定，尚屬有誤。
  (三)又按刑法第309條第1項之公然侮辱罪，須行為人出於侮辱他
    人之惡意，以粗鄙之言語、舉動、文字或圖畫侮辱謾罵或為
    其他輕蔑他人人格之行為；其中所謂「侮辱」，係指直接對
    人詈罵、嘲笑或其他表示足以貶損他人評價之意思。查被告
    在樓梯間向表明不願分攤繳款之告訴人出言辱罵「王八蛋」
    等語，依照社會一般通念，確係以粗鄙之言語侮辱、貶低告
    訴人人格之意思無疑。
  (四)被告雖另辯稱：係其遭告訴人之夫辱罵云云，然其所辯究與
    本案係審理被告公然侮辱告訴人所應認定之事實無涉，縱其
    所辯屬實，亦難為被告有利之認定。
  (五)綜上，本件事證明確，被告犯行堪以認定，應予依法論科。
二、核被告所為，係犯刑法第309條第1項之公然侮辱罪。爰審酌
    被告僅因鄰居間之細故紛爭，即在告訴人住家外樓梯間故意
    出言辱罵告訴人之犯罪動機及手段，犯後復否認犯行，態度
    非佳，及其大學畢業之智識程度等一切情狀，量處如主文所
    示之刑，並諭知易科罰金之折算標準。至檢察官雖另認被告
    於上揭時、地，除辱罵告訴人「王八蛋」外，同時亦以「不
    害臊」等語辱罵告訴人，因認此亦涉犯公然侮辱罪嫌。惟細
    繹「不害臊」一詞，尚非一般人所認之粗鄙用語，被告僅係
    以之強調告訴人不願分擔公用費用，乃係包括其在內之其餘
    住戶均無法接受之事，其用意僅在隱射告訴人不知道不好意
    思，雖非正面語詞，然堪認屬被告對告訴人行止不能苟同之
    意，尚不及已達侮辱貶低告訴人人格之程度，自無法以刑法
    第309 條之公然侮辱罪相繩，惟檢察官認此部分罪嫌，倘成
    立犯罪，與前揭論罪科刑之部分為實質上一罪關係，爰不另
    為無罪之諭知，併此敘明。
貳、無罪部分：
一、公訴意旨另略以：被告與告訴人係居住在上址公寓之4樓及3
    樓鄰居，被告明知其僅維修自己個人住家漏水工程，且公用
    水塔並未漏水，竟意圖為自己不法之所有，於95年8 月18日
    晚間，持證人陳福全於同年5 月20日開立之請款單（品名：
    水錶與水塔下防水工程周邊修補費），向告訴人佯稱：因頂
    樓水塔漏水雇工維修，要求支付分攤費用新臺幣4,000 元，
    惟因告訴人發覺有異，而未交付；被告復承前犯意，以相同
    手法，對該公寓2 樓住戶被害人游燕鳳夫婦施用詐術，致其
    夫婦陷於錯誤，而交付4,000 元之款項。因認被告另涉犯刑
    法第339條第1項之詐欺取財及第339條第3項、第1 項之詐欺
    取財未遂罪嫌等語。
二、按犯罪事實應依證據認定之，無證據不得推定犯罪事實，刑
    事訴訟法第154條第2項定有明文。又認定不利於被告之事實
    ，須依積極證據，苟積極證據不足為不利於被告事實之認定
    時，即應為有利於被告之認定，更不必有何有利之證據。另
    刑事訴訟法上所謂認定犯罪事實之證據，係指足以認定被告
    確有犯罪行為之積極證據而言，該項證據自須適合於被告犯
    罪事實之認定，始得採為斷罪資料（最高法院30年上字第81
    6 號、29年上字第3105號判例意旨可資參照）。且按刑法第
    339條第1項詐欺罪之成立，以意圖為自己或第三人不法所有
    ，以詐術使人將本人或第三人之物交付為要件。所謂以詐術
    使人交付，必須被詐欺人因其詐術而陷於錯誤，若其所用方
    法，不能認為詐術，亦不致使人陷於錯誤，即不構成該罪（
    最高法院46年臺上字第260 號判例要旨可資參照）。
三、公訴人認被告涉犯詐欺取財既遂及未遂罪嫌，無非係以被告
    供述、告訴人指訴、證人陳福全證述及被害人游燕鳳證述、
    91年12月15日估價單（水塔下清垃圾做防水粉光）、95年 5
    月20日請款單（水錶與水塔下防水工程周邊修補費）、97年
    8 月26日證人陳福全庭呈照片（暨確認簽名）、駿瑩工程實
    業有限公司現場履勘報告書內附照片第2 張（經證人陳福全
    確認簽名），臺灣臺北地方法院檢察署履勘現場筆錄、現場
    勘驗紀錄及照片7 頁、臺北市土木技師公會98年11月16日北
    土技字第9831767 號屋頂水塔漏水鑑定報告書為其主要論據
    ，而認本件既係維修被告住處漏水工程，並非維修水塔，被
    告持請款單向告訴人及被害人請款之行為，即為詐欺取財。
四、訊據被告坦承其有持上開請款單，分別向告訴人及被害人游
    燕鳳夫妻索取各4,000 元分攤金，經告訴人拒絕支付，而被
    害人游燕鳳已如數支付4,000 元等情，惟堅詞否認有何詐欺
    取財之犯行，辯稱：水塔並非其自家所有，其廚房從未漏水
    ，僅有一點潮濕，而該次修理水塔係水塔本身裂縫，1萬2,0
    00元即是施作防漏費用，當初係2樓及1樓漏水嚴重，住戶向
    其質問為何會漏水，因自覺有責任，故答應將樓頂打掉，全
    部重新施工，水塔也重修，所以才去找師傅做地平面防水，
    該水塔已使用38年且長滿青苔，因鄰居皆在上班，才自動幫
    忙，竟被指詐欺，非常冤枉，其找師傅施作亦有先告訴鄰居
    ，水塔係公共區域，水錶那些也在一起，均係公共區域等語
    。經查：
  (一)被告與告訴人、被害人游燕鳳係同住在上址公寓之2至4樓之
    鄰居，被告為4 樓住戶，且上址公寓樓頂之使用權前業約定
    由被告管理、使用；而被告於95年間，確曾自行請求證人陳
    福全至上址公寓頂樓進行維修工程，俟證人陳福全完工而開
    立日期為95年5 月20日、品名為水錶與水塔下防水工程周邊
    修補費、金額為1萬2千元之請款單1 紙，交被告收執，被告
    乃持前揭請款單，於95年8月18日向告訴人及於同年7、8 月
    間向被害人游燕鳳各索討4千元之分擔款項（即1萬2千元，3
    戶分擔）等情，為被告及告訴人所不爭執，且經證人陳福全
    於證述明確（見本院99年度易字第354 號卷第68頁反面至第
    76頁），復有上開請款單1 紙（見同上偵卷第10頁）附卷可
    稽，該情應堪認定。
  (二)檢察官雖以被告明知證人陳福全維修範圍僅屬被告上址4 樓
    住家及頂樓漏水之個人工程，卻持上開請款單，向告訴人及
    被害人游燕鳳告知係維修水塔漏水工程，並各索討4,000 元
    ，告訴人因發覺有異未付款，被害人游燕鳳則如數交付4,00
    0 元款項，而認被告涉犯詐欺取財既遂及未遂罪嫌。然：
  1.上開請款單所載品名為「水錶與水塔下防水工程周邊修補費
    」，則自該請款單觀之，不難認定該次施作之工程係針對水
    錶及水塔下防水工程及周邊之修補，並非水塔蓄水塔體本身
    ，此與證人陳福全證述之施做範圍尚屬相當（見同上易字卷
    第68頁反面至第76頁），是被告並未要求證人陳福全開立虛
    偽品名之請款單，則被告持該請款單告知告訴人及被害人游
    燕鳳係施做水塔防水維修款項而要求分攤，其主觀上究否存
    有為自己不法所有之意圖，或純粹係自認只要與公用水塔周
    遭或附近相關之維修工程，均應由使用水塔住戶一同分攤，
    要非無疑。
  2.證人陳福全復證稱：其施作水塔漏水周邊維修工作，係因有
    漏水才去抓漏，其施工4、5天，水塔漏水，水塔下面有公共
    水錶，亦係公用部分，每戶均用得到，可稱係被告屋頂，亦
    可稱係公用部分，就屬公用或私人範疇，係住戶自身問題，
    水塔水滴下去，周邊維修亦有連帶關係等語（見同上易字卷
    第70頁反面），另參諸一般公寓維修費用之分攤，除顯為住
    戶自己所有部分之維修款外，若有爭議，多依住戶間之約定
    、長久默契或相沿成例之習慣行之，公寓住戶對於某些維修
    費用，未必認同為應分攤之公用維修款，縱然認同，亦未必
    均為相同比例之分攤，倘若出面承攬維修之人未先取得住戶
    共識即貿然施工，事後不獲其他住戶認同，又不願承擔全額
    付費之風險，即為民事糾紛之肇因，況因究否為公寓內公用
    維修款項支出之認定，寬嚴不一，難以同一而論，端視同住
    公寓內之住戶約定或習慣定之，則被告辯稱：其認為由證人
    陳福全施作之頂樓防水工程仍屬公用區域，應由包括告訴人
    及被害人游燕鳳之住戶平均分攤等語，依一般通常生活經驗
    ，亦非全然無據，尚不能以被告事先未詢問告訴人或被害人
    游燕鳳意見，逕行聯絡證人陳福全施作上開工程，卻於施作
    後向告訴人及被害人游燕鳳請款，即遽認被告主觀上有不法
    所有之意圖。
  3.被害人游燕鳳於偵查中證稱：其係因後來家中發生漏水，被
    告要求其須分攤修水塔之費用，被告才願意修理水管，其才
    支付4,000元，其不知水塔漏水之事等語（見同上偵卷第8頁
    ），是被害人游燕鳳如數支付被告4,000 元款項，應係為求
    被告同意修理水管，非因被告持請款單詐騙，致其因陷於錯
    誤而同意分擔支付，自難認被告有何詐欺取財之犯行。
  4.至駿瑩工程實業有限公司現場履勘報告書結論固認：水塔前
    後牆面只能表面認定有塗白漆等語；臺北市土木技師公會98
    年11月16日北土技字第9831767 號屋頂水塔漏水鑑定報告書
    鑑定結果雖認：依據現場目前現狀未發現水塔本身壁體、水
    塔腳、水塔下方地面漏水，且認水塔牆面加塗面漆無防水功
    效；水塔腳表層作水泥粉刷加塗面漆對水塔漏水無幫助等情
    （見同上開偵續卷第37至39頁、98年度調偵字第1037號卷第
    25至29頁）。惟被告確實如數將自認應分攤之4,000 元、被
    害人游燕鳳交付之4,000元，共8,000元交付證人陳福全，業
    經證人陳福全證述在卷（見同上易字卷第71頁），足證被告
    應非明知水塔下方未漏水，卻佯以陳福全有施做工程，向告
    訴人或被害人游燕鳳索款，否則被告理應以證人陳福全施做
    之水塔下方防水工程未完成而拒絕付款，如此非但可減省自
    己應分攤之費用，更無庸將被害人游燕鳳交付之4,000 元交
    付證人陳福全。況被告雖係出面邀證人陳福全至上址樓頂進
    行水塔下方防水及周邊修補工程之人，但其本身未必有防漏
    或修補工程之專業知識，故被告是否有能力辨明上址公寓頂
    樓有無漏水，是否需做防水工程、究否為水塔裂開導致漏水
    、證人陳福全施工有無確實達到水塔下方防漏之功效，抑或
    僅有美觀效果等，均有疑義。是縱上開報告書事後鑑定結果
    認未發現水塔下方地面有漏水情事，及認證人陳福全施做之
    水塔牆面加塗面漆無防水功效、水塔腳表層作水泥粉刷加塗
    面漆防止漏水無幫助，亦難以此即認被告知悉上情，自難以
    上開報告書鑑定結果為對被告不利之認定。
  (三)綜上，被告持證人陳福全開立之請款單向告訴人及被害人游
    燕鳳請款，應係基於其主觀上確信證人陳福全有施作上開工
    程，且對維修樓頂水塔周邊工程係屬公用區域之認定，始要
    求告訴人及被害人游燕鳳給付應分攤之款項，自不能認被告
    有何詐欺取財之犯意。而被害人游燕鳳雖如數付款，但亦非
    因被告之舉，致其陷於錯誤，業如上述，故本件尚無從認定
    本件被告構成詐欺取財罪。
五、綜上所述，被告辯稱其未詐欺告訴人及被害人游燕鳳等語，
    應屬可採。本件應係被告與告訴人及被害人游燕鳳間之民事
    糾葛，依公訴人所舉證據，尚不足認定被告確係以明知為自
    家工程謊稱水塔及周邊公用工程，藉以訛騙告訴人及被害人
    游燕鳳分攤公用設施之維修而交付款項，自難遽以詐欺取財
    罪責相繩。此外，復查無其他積極證據，足資證明被告涉有
    詐欺取財犯行，揆諸首揭規定，不能證明被告犯罪，應為無
    罪判決之諭知。
據上論斷，應依刑事訴訟法第299條第1項前段、第301條第1項，
刑法第309條、第41條第1項前段，刑法施行法第1條之1第1 項、
第2項前段，判決如主文。
本案經檢察官黃碧玉到庭執行職務。
中    華    民    國    99    年    9     月    30    日
                  刑事第十四庭  審判長法  官  吳冠霆
                                      法  官  陳琪媛
                                      法  官  賴武志
上正本證明與原本無異。
如不服本判決應於收受送達後10日內向本院提出上訴書狀，並應
敘述具體理由；其未敘述上訴理由者，應於上訴期間屆滿後20日
內向本院補提理由書（均須按他造當事人之人數附繕本）「切勿
逕送上級法院」。告訴人或被害人如對於本判決不服者，應具備
理由請求檢察官上訴，其上訴期間之計算係以檢察官收受判決正
本之日期為準。
                                      書記官  劉麗英
中    華    民    國    99    年    9     月    30    日
附錄論罪科刑法條：
中華民國刑法第309條（公然侮辱罪）
公然侮辱人者，處拘役或3百元以下罰金。
以強暴犯前項之罪者，處1年以下有期徒刑、拘役或5百元以下罰
金。

司法院資訊處製作；財團法人民間司法改革基金會備份。
